臺灣基隆地方法院刑事判決　　　　　　　　96年度訴字第67號
公　訴　人　臺灣基隆地方法院檢察署檢察官
被　　　告　乙○○
　　　　　　　　　　（現於臺灣基隆監獄執行）
上列被告因違反商業會計等案件，經檢察官提起公訴（95年度偵
緝字第346號），被告就被訴事實為有罪之陳述，本院合議庭裁
定由受命法官獨任進行簡式審判程序審理，本院判決如下：
    主  文
乙○○共同連續商業負責人，以明知為不實之事項，而填製會計
憑證，處有期徒刑陸月，如易科罰金，以銀元參佰元即新台幣玖
佰元折算壹日。
    事　實
一、乙○○明知年籍不詳之「陳三田」成年男子之邀，充當資訊
    社名義負責人，係有不法之目的，渠等竟共同基於以明知為
    不實事項而填製會計憑證及幫助納稅義務人，以不正當方法
    逃漏稅捐之概括犯意聯絡，由乙○○提供其身分證予陳三田
    ，由渠等在台北縣瑞芳鎮○○○○路91巷31號設立「富永資
    訊社」，乙○○則擔任名義上負責人，並為商業會計法規定
    之商業負責人，且係從事業務之人，以製作會計憑證為其附
    隨義務。渠等明知富永資訊社並無實際交易及銷貨之商業行
    為，然為幫助如附表所示添祿企業社及巧伯帝有限公司等4
    家公司逃漏營業稅，竟共同基於概括犯意之聯絡，自91年9
    月起至92年2月間，連續多次將附表所示富永企業社銷售貨
    物予附表所示之企業社及公司之不實事項，登載於其業務上
    作成屬會計憑證之營利事業銷貨統一發票共90張，總金額共
　　計新台幣（下同）1億4,285萬5,540元，交予上開企業社及
  　公司，充作進項憑證以申報當期營業稅，得分別以之申報扣
    抵進項稅額，以此不正當方法幫助上開企業社及公司逃漏營
    業稅總額共計714萬2,781元，足以生損害於稅捐機關計算稅
    捐數額之公平性及正確性。
二、案經財政部臺灣省北區國稅局函送臺灣基隆地方法院檢察署
    檢察官偵查起訴。
    理　由
壹、程序方面
　　本件被告乙○○所犯為，均非死刑、無期徒刑、最輕本刑為
    3年以上有期徒刑之罪，或高等法院管轄第一審之案件，被
    告於本院準備程序中，就被訴事實為有罪之陳述，經告以簡
    式審判程序之旨，並聽取檢察官、被告之意見後，本院合議
    庭裁定由受命法官進行簡式審判程序，是本件之證據調查，
    依刑事訴訟法第273條之2規定，不受同法第159條第1項、第
    161條之2、第161條之3、第163條之1及第164條至第170條規
    定之限制，合先敘明。
貳、實體方面
一、上揭事實，業據被告於本院審理時坦承不諱，核與證人即負
    責辦理本件富永資訊社登記之上清會計事務所負責人鄭清吉
    於檢察官偵查時所證述情節相符，復有台北縣政府營利事業
    登記核准通知書、營利事業統一發證設立申請書、營業人設
    立登記查簽表、營業商號使用統一發票申請書、台北縣政府
    營利事業登記公示詳細資料、營業稅稅籍查詢作業表、台灣
    省北區國稅局91、92年度申報書查詢作業表、富永資訊社營
    業稅年度資料查詢銷項去路明細表、銷項去路明細查詢表、
    專案申請調檔統一發票查核清單、專案申請調檔統一發票查
    核名冊及被告向其姊姊潘寶英租賃位於台北縣瑞芳鎮○○○
    ○路91巷31號設立富永資訊社之房屋租賃契約在卷足佐，被
    告之自白核與事實相符，應堪採信，本案事證明確，被告犯
    行足堪認定，應依法論科。
二、論罪科刑
(一)、又按被告行為後，刑法部分條文業於95年7月1日施行（已於
    94年2月2日修正公佈，下稱新刑法；修正前刑法下稱舊刑法
    ），而新刑法第2 條乃係規範行為後法律變更所生新舊法比
    較適用之準據法，故於95年7月1日新刑法修正施行後，如有
    涉及比較新舊法之問題，即應逕依新刑法即現行刑法第2 條
    第1 項規定，為「從舊從輕」之比較。另於比較時應就罪刑
    有關之共犯、未遂犯、想像競合犯、牽連犯、連續犯、結合
    犯，以及累犯加重、自首減輕暨其他法定加減原因（如身份
    加減）與加減比例等一切情形，本於統一性及整體性原則，
    綜其全部罪刑之結果而為比較（最高法院95年度第8 次刑事
    庭會議決議一、(一)(四)參照）。被告行為後，本案所涉之
    刑法第33條第5 款之修正；新刑法刪除舊刑法第55條牽連犯
    之規定及刪除舊刑法第56條連續犯之規定；刑法第41條第1
    項易科罰金折算標準規定之變更，均屬法律之變更，故均應
    依刑法第2條第1項規定，為「從舊從輕」之比較，茲比較如
    下：
  (1)連續犯之刪除：
    被告所為多次虛偽開立發票，填製不實會計憑證，均方法相
    同，觸犯構成要件相同之罪，顯均係基於概括犯意反覆為之
    ，依舊刑法第56條連續犯之規定，均應論以一罪，並加重其
    刑；而新刑法既已刪除連續犯之規定，則所犯多次填製不實
    會計憑證，應依數罪併罰之規定分論併罰，比較結果，此部
    分以被告行為時之舊刑法較有利於被告。(3)牽連犯之刪除：
    舊刑法第55條後段有關「犯一罪而其方法或結果之行為犯他
    罪名」之規定，業經修正公佈刪除，亦即新刑法第55條，已
    無牽連犯得論以裁判上一罪之情形，所犯之數罪，應按其具
    體情形論罪。查被告所犯稅捐稽徵法第43條第1項幫助逃漏
    稅捐、商業會計法第71條第1款之填載不實會計憑證，均屬
    各別獨立，但有方法、目的之牽連關係，依舊刑法第55條後
    段應從一重之商業會計法第71條第1款處斷；如依新刑法第
    55條，既已刪除牽連犯之規定，則所犯上開2罪即應依數罪
    併罰之規定分論併罰，比較結果，此部分以被告行為時之舊
    刑法較有利於被告
  (2)綜合全部罪刑之結果為比較，被告行為後之法律並未較有利
    於被告，自應依刑法第2條第1項前段「從舊原則」之規定，
    適用被告行為時之法律，即舊刑法之相關規定及罰金罰鍰提
    高標準條例第1條前段、修正前同條例第2條規定，予以論處
    。
  (3)易科罰金折算標準規定之變更：舊刑法第41條第1項前段規
    定：「……得以1元以上3元（指銀元）以下折算1日」，並
    適用修正前罰金罰鍰提高標準條例第2條前段（現因配合刑
    法修正已刪除）：「依刑法第41 條易科罰金或第42條第2項
    易服勞役者，均就其原定數額提高為100倍折算1日」之規定
    ，易科罰金折算標準，應以銀元100元以上300元以下折算1
    日，經以現行法規所定貨幣單位折算新臺幣條例第2條之規
    定折算為新臺幣後，應以新臺幣300元以上900元以下折算為
    1日；而新刑法第41條第1項前段規定：「犯最重本刑為5年
    以下有期徒刑以下之刑之罪，而受6個月以下有期徒刑或拘
    役之宣告者，得以新臺幣1,000元、2,000元或3,000元折算1
    日，易科罰金。」。比較結果，此部分以被告行為時之法律
    ，較有利於被告。
(二)、查被告行為後，商業會計法第71條業已於民國95年5月24 日
    經修正公布施行，並自同年5月26日生效；依新修正之商業
    會計法第71條第1款內容與修正前之同條第1款內容相同；惟
    該條本文之刑度，修正前原規定：5年以下有期徒刑、拘役
    或科或併科新台幣15萬元以下罰金；修正後刑度則規定：5
    年以下有期徒刑、拘役或科或併科新台幣60萬元以下罰金；
    經比較新舊法，應適用修正前之商業會計法第71條規定，對
    於被告有利。
(三)、按商業會計法所稱商業負責人，依公司法第8條、商業登記
    法第9條及其他法律有關之規定，商業會計法第4條定有明文
    ，被告乃商業登記法所載之負責人，自屬商業會計法第4條
    所指之商業負責人。次按營利事業銷貨統一發票，應認屬於
    商業會計法第15條所指商業會計憑證之一種，商業負責人以
    明知不實之事項而填製會計憑證，即應認構成商業會計法第
    71條第1款之罪，該罪與刑法第215條之業務文書登載不實罪
    係屬法規競合關係，依特別法優於普通法之原則，應優先適
    用前者之罰則規定（最高法院92年度臺上字第6792號判決意
    旨可資參照）。核被告所為，係犯稅捐稽徵法第43條第1項
    幫助逃漏稅捐罪、修正前商業會計法第71條第1款明知為不
    實之事項，而填製會計憑證罪（起訴書認被告另犯刑法第
    216、第215條之之行使業務登載不實文書罪，容有誤會，業
    經蒞庭檢察官聲明予以刪除）。被告與陳三田之成年男子，
    就上開犯行間，有犯意聯絡及行為分擔，為共同正犯。其多
    次填製不實會計憑證及幫助逃漏稅捐之犯行，時間緊接、方
    法相同、所犯各係構成要件相同之罪名，顯均係基於概括之
    犯意為之，為連續犯，應分依修正前刑法第56條之規定各論
    以一罪，並依法加重其刑。又被告所為上開連續幫助逃漏稅
    捐、連續填製不實會計憑證罪之間，有方法目的之牽連關係
    ，應依修正前刑法第55條後段牽連犯之規定，從一重論以連
    續填製不實會計憑證罪。
(四)、爰審酌被告之素行、犯罪之目的、動機、手段、幫助納稅義
    務人逃漏稅捐達700餘萬、及犯後坦承犯行等一切情狀，量
    處如主文所示之刑，並依修正前刑法第41條第1項前段規定
    諭知易科罰金之折算標準。至被告所行使之上開會計憑證等
    文件，雖均係被告犯本罪所用之物，惟業經渠等行使而為財
    政部臺灣省北區國稅局所有，已非被告所有，爰不予宣告沒
    收，附此敘明。
三、依刑事訴訟法第273條之1第1項、第299條第1項前段，修正
    前商業會計法第71條第1款，稅捐稽徵法第43條第1項，刑法
    第2條第1項前段、第11條前段、修正前刑法第28條、第56條
    、第55條後段、第41條第1項前段，罰金罰鍰提高標準條例
    第1條前段、修正前罰金罰鍰提高標準條例第2條，現行法規
    所定貨幣單位折算新台幣條例第2條，逕以判決如主文。
本案經蒞庭檢察官甲○○到庭執行職務
中　　華　　民　　國　　96　　年　　2　　月　　14　日
                  刑事第二庭　法  官  陳伯厚
以上正本證明與原本無異。
如不服本判決應於收受本判決後10日內向本院提出上訴書狀，其
未敘述上訴理由者，並得於提起上訴後10日內向本院補提理由書
狀（均須按他造當事人之人數附繕本。）「切勿逕送上級法院」
中　　華　　民　　國　　96　　年　　2　　月　　14　日
                              書記官  明祖斌
附錄論罪法條：
稅捐稽徵法第43條第1項
 (教唆或幫助逃漏稅捐等之處罰)
教唆或幫助犯第 41 條或第 42 條之罪者，處 3 年以下有期徒
刑、拘役或科新台幣 6 萬元以下罰金。
商業會計法第71條
商業負責人、主辦及經辦會計人員或依法受託代他人處理會計事
務之人員有下列情事之一者，處5年以下有期徒刑、拘役或科或
併科新臺幣60萬元以下罰金：
一、以明知為不實之事項，而填製會計憑證或記入帳冊。
二、故意使應保存之會計憑證、會計帳簿報表滅失毀損。
三、偽造或變造會計憑證、會計帳簿報表內容或毀損其頁數。
四、故意遺漏會計事項不為記錄，致使財務報表發生不實之結果。
五、其他利用不正當方法，致使會計事項或財務報表發生不實之
    結果。
附表：　　　　　　　　富永資訊社虛開銷項發票明表
┌───┬───────┬───────┬────┬────┬──────┐
│編號　│公司名稱　　　│　銷項發票金額│　票數　│稅額　  │ 營業狀況   │
├───┼───────┼───────┼────┼────┼──────┤
│一　　│添祿企業社　　│　00000000    │   18 　│826750　│　虛設行號  │
├───┼───────┼───────┼────┼────┼──────┤
│二　　│巧伯帝有限公司│  00000000    │   54   │0000000 │　虛設行號  │
├───┼───────┼───────┼────┼────┼──────┤
│三　　│盈雄生物科技  │    452400    │   1    │  22620 │　虛設行號  │
│　　　│股份有限公司　│　　　        │        │        │            │
├───┼───────┼───────┼────┼────┼──────┤
│四　　│信鋒實業股份  │   0000000    │   2    │ 259182 │　申請停業  │
│　　　│有限公司      │              │        │        │            │
├───┼───────┼───────┼────┼────┼──────┤
│五　　│媞琨有限公司　│　00000000    │   15   │0000000 │　虛設行號  │
├───┼───────┼───────┼────┼────┼──────┤
│合計　│              │  000000000   │   90   │0000000 │            │
│      │              │              │        │        │            │
└───┴───────┴───────┴────┴────┴──────┘
